最高法院刑事判決　　　　　　九十四年度台上字第六九０六號
　　上　訴　人　甲○○
　　　　　　　　　　　　85號.
　　選任辯護人　盧俊誠律師
上列上訴人因殺人案件，不服台灣高等法院高雄分院中華民國九
十四年九月二十七日第二審判決（九十四年度上重訴字第三號，
起訴案號：台灣高雄地方法院檢察署九十三年度偵字第九八二五
號），提起上訴，本院判決如下：
    主  文
上訴駁回。
    理   由
本件原判決認定上訴人甲○○與陳蔡千惠係夫妻關係，共同居住
於高雄縣鳳山市○○路八十五號之七住處，平日二人因感情不睦
，時有爭吵，上訴人並有持刀割傷陳蔡千惠之紀錄。民國九十三
年五月十日晚上八、九時許，上訴人與陳蔡千惠在上址住處二樓
，復因房屋買賣事起爭執，發生嚴重口角，上訴人即出手予以毆
打，陳蔡千惠亦加以反抗，詎上訴人在盛怒之下，竟基於殺人之
直接故意，持其所有以報紙包裹，置於家中電視機後方之大型水
果刀乙把，朝陳蔡千惠之頭部、胸部、雙手手臂等部位砍殺及猛
刺多刀，致陳蔡千惠受有：(一)頭頂中線偏右側2 公分處前後向銳
器傷長7 公分（未傷及骨頭）、帽狀腱膜出血8×3公分；(二)下巴
中線偏右側3 公分處斜向10點鐘至4點鐘方向張口，長約2.1公分
，閉口2.4 公分（表淺單刃銳器傷）；(三)右乳線上方11公分，位
右腋窩內側4 公分處，張口單刃銳器傷6.2×2.4公分，為10點鐘
至4 點鐘方向；(四)乳線水平線上方7公分處偏右1公分處，垂直12
點鐘至6點鐘方向之單刃銳器傷，張口為4.5×1.5公分，6點鐘位
置有帶尾拖尾刀刃痕；(五)前開傷口(三)左側1.5 公分處水平約3.30
分鐘至9.30分鐘方向之單刃銳器傷，張口為2.5×1公分；(六)前開
傷口(四)左側1.5公分處3.30分鐘至9.30 分鐘方向之單刃銳器傷，
張口為4×1.5公分，穿過左第2、3肋間深約5 公分；(七)傷口(五)左
側1.2公分處垂直約12點鐘至6點鐘方向之單刃銳器傷，張口為3.
5×2公分，閉口達4公分，由上向下方向有穿刺約達24 公分，刺
傷左肺，左側心包膜及左心室壁各有2.5公分及2公分穿刺開口（
此為致命傷之一）；(八)右乳房上方5.2公分處水平約9 點鐘至3點
鐘方向，單刃銳器傷，張口為6.5×1.7公分（表淺傷）；(九)乳房
水平線下方4.5公分，11點鐘至5點鐘方向，單刃銳器傷，張口為
2.2×1公分（表淺傷）；(十)左上臂內側離腋窩8 公分處，單刃銳
器傷，張口為4公分由7 點鐘至1點鐘方向並向上穿刺達12公分，
傷及腋窩內組織（較重之傷）；(十一)左手肘外側近垂直方向，閉口
3.5公分，表淺約2公分，傷及血管；(十二)左前臂外側切割傷，斜向
內上向外遠側端，開口達6.5公分，達5.8公分深，肌腱有斷裂；
(十三)前開傷口(十一)外側近端撕裂傷4×2公分；(十四)左手遠端尺側2×0.5
公分切割傷；(十五)右手腕前側由橈外側斜向遠端尺內側，長4 公分
表淺切割傷；(十六)右手肘內側表淺切割傷3 公分；(十七)右手肘外側表
淺切割傷2公分；(十八)左肩胛上緣距左腕窩後線10公分處，垂直6點
鐘至12點鐘方向單刃穿刺傷，開口達6.5 公分，深約24公分達左
肺上葉貫穿傷（為另一致命傷）；(十九)左肩峰頂端前後方向單刃切
割傷達1.3公分（表淺傷）及(二十)左背近頸端單刃4點鐘至10點鐘方
向切割表淺傷，開口達3.8 公分等傷害。嗣陳蔡千惠之女陳麗妃
與其夫葉永祥至陳蔡千惠上開住處樓下，發現上訴人於行兇後正
擬離開現場，且其衣服上沾有血跡，心覺有異，立即由葉永祥進
門上樓察看，至二樓房間見陳蔡千惠已奄奄一息，乃立即電請救
護車將之送醫急救，然至當晚十時二十五分許仍因出血性休克不
治死亡。警方據報前往處理，扣得該大型水果刀乙把。而上訴人
自知難逃法網，於翌（十一）日上午三時許，透過其胞弟陳茂田
向警方投案，而遭逮捕到案等情。係以上開事實，已經上訴人坦
認不諱，而陳蔡千惠因受有上開銳器傷多處，終因出血性休克死
亡，有卷附檢察官勘驗筆錄、相驗屍體證明書、驗斷書、解剖照
片及法務部法醫研究所鑑定書暨扣案大型水果刀乙把足稽。並以
上訴人坦承持以行兇之扣案大型水果刀，其刀柄長12公分，刀刃
長24.5公分，刀刃寬於近端達3.6公分（24公分處）、3.5公分（
20公分處）、3.2公分（15公分處）、2.8公分（10公分處）、2.
2公分（5公分處），有上開鑑定書可按，具有相當之殺傷力，而
被害人遭砍殺之傷口，全身上下多達二十處，且有二處在頭部、
八處在胸部等人體極重要且脆弱之部位，並有一處傷口深達12公
分、二處傷口深達24公分，以上訴人所持兇刀殺傷力之強大，竟
持續砍殺被害人，其中多刀又在身體重要部位，足見渠下手力道
凶猛，乃認上訴人應有殺人之直接故意。為其所憑認定之證據及
得心證之理由。又以上訴人雖辯稱伊於殺害被害人後，有打電話
請其女陳麗妃趕快將之送醫等語，然為陳麗妃於警詢否認其事，
且說明陳麗妃此項審判外之供述，已經檢察官、上訴人及渠選任
辯護人於第一審審判期日同意作為證據，經審酌陳女為該供證，
係在上訴人提出此項辯詞之前，當無虛偽，應有證據能力，因認
上訴人上開所辯，不足採信。復以上訴人經第一審囑託行政院國
軍退除役官兵輔導委員會高雄榮民總醫院（下稱高雄榮總）鑑定
渠案發當時精神狀況之結果，認為上訴人雖曾罹患憂鬱症，但此
殺人事件主要呈現渠性格上之特徵，包括自戀傾向、自我中心、
不信任、衝動、缺乏同理心，上訴人在酒後之衝動固然控制力變
差，然渠知此一狀況，仍經常酗酒，並多次在酒後有暴力行為，
終至發生此殺人事件。渠於本件案發時之精神狀態，應未達「心
神喪失」或「精神耗弱」之狀態。此經原審再囑託高雄市立凱旋
醫院鑑定，該院亦持相同見解，並參酌上訴人於法院審理中均能
清楚描述其行兇之原因及過程，案發後亦知騎乘機車逃離現場，
顯然瞭解殺人之嚴重性及其後果，足見渠尚有相當之行為操控力
，上開鑑定結論應屬正確。乃認上訴人雖提出渠罹患憂鬱症之診
斷證明書，仍不能認渠於案發時之精神狀態已達心神喪失或精神
耗弱程度。核渠所為，係犯刑法第二百七十一條第一項之殺人罪
，因認第一審判決適用刑法第二百七十一條第一項、第三十七條
第一項、第三十八條第一項第二款規定，論上訴人殺人罪，並審
酌上訴人因細故與陳蔡千惠發生爭吵，竟持刀予以殺害，致其家
屬痛失親人，造成永遠無法彌補之後果，且渠砍殺被害人多刀，
造成被害人全身上下多達二十處深淺不一之傷口，顯見其殺意之
堅、犯罪手段兇殘，罔顧與被害人結褵多載之情，其犯罪情節重
大，復以其先前即有家庭暴力之紀錄，有渠與被害人及其子陳弘
鑫所立撤銷告訴書、和解書可證，仍不知檢討反省，反變本加厲
，終至本件不幸發生，又念其長年患有憂鬱症、酒精依賴症，導
致自我控制能力不佳等一切情狀，量處上訴人無期徒刑，並依法
宣告褫奪公權終身，及說明扣案之大型水果刀乙把，為上訴人所
有供犯罪所用之物，而依刑法第三十八條第一項第二款規定予以
宣告沒收，於法並無不合。因而維持第一審判決，駁回上訴人在
第二審之上訴。經核其認事用法均無違誤。而上訴人於案發後並
未打電話予其女陳麗妃，已經陳女於警詢及偵查中供證屬實，原
判決於理由並據以就上訴人辯稱伊於案發後曾打電話予陳麗妃，
請其快將被害人送醫等語，不足採信，已詳予指駁。且上訴人所
稱案發後有打電話請陳麗妃快將被害人送醫等語，縱屬實在，因
渠並未有囑託陳女報案自首情事，所為亦與自首之要件不合。是
原審未再傳訊陳麗妃就此為不必要之調查，要無證據調查職責未
盡之違法。又第一審判決已依刑法第五十七條規定，就上訴人之
犯罪動機、目的、手段、與被害人之關係及行為所生危害等情狀
，於理由內說明其具體審酌量刑之情形，自無理由不備可言，且
此項事實審刑罰量處之職權行使，既無悖於罪刑相當及比例原則
，原判決認為適當，而予維持，要無違法。上訴意旨以上情指摘
原判決違背法令，復就屬原審採證認事職權之適法行使及原判決
已說明事項，徒憑己見，任意指摘，且為單純事實之爭執，均無
足採。其上訴為無理由，應予駁回。
據上論結，應依刑事訴訟法第三百九十六條第一項，判決如主文。
中　　華　　民　　國　九十四　年　 十二　 月　　八　　日
                      最高法院刑事第九庭
                          審判長法官  張　淳　淙
                                法官  張　春　福
                                法官  呂　丹　玉
                                法官  洪　昌　宏
                                法官  蔡　彩　貞
      本件正本證明與原本無異
                                      書  記  官
中　　華　　民　　國　九十四　年　 十二　 月　 十四　 日
                                                      J
附錄：本件論罪法條
刑法第二百七十一條第一項
殺人者，處死刑、無期徒刑或十年以上有期徒刑。
